【裁判字號】    98,易,3286
【裁判日期】    981225
【裁判案由】    恐嚇等
【裁判全文】
臺灣臺中地方法院刑事判決              98年度易字第3286號
公  訴  人  臺灣臺中地方法院檢察署檢察官
被      告  丁○○
上列被告因恐嚇等案件，經檢察官提起公訴（98年度偵字第1944
6號），本院判決如下：
    主    文
丁○○犯強制罪，累犯，處有期徒刑參月，如易科罰金，以新臺
幣壹仟元折算壹日。又犯恐嚇取財未遂罪，累犯，處有期徒刑陸
月，如易科罰金，以新臺幣壹仟元折算壹日。又犯恐嚇取財未遂
罪，累犯，處有期徒刑伍月，如易科罰金，以新臺幣壹仟元折算
壹日。應執行有期徒刑拾月，如易科罰金，以新臺幣壹仟元折算
壹日。
    事    實
一、丁○○前於民國97年間，因三次違背安全駕駛致交通危險罪
    ，分經本院台中簡易庭以97年度中交簡字第136號、363號、
    401號判決，各判處有期徒刑3月、5月、5月，嗣依檢察官之
    聲請，定應執行刑為有期徒刑1年確定，入監執行後，甫於
    98年3月13日縮短刑期執行完畢，猶不知悔改，明知自己罹
    有器質性精神病態及酒精濫用情事，應節制飲酒，竟仍於98
    年8月7日在其臺中市北屯區○○○街93巷39號3樓住處內飲
    用「玉山高梁酒」約250毫升，自行招致精神障礙致辨識行
    為違法或依其辨識而行為之能力，顯著減低之情形下，於同
    日下午3時54分許，進入臺中市○○區○○路1段269號「俗
    俗賣大賣場」。
  (一)丁○○先在賣場之家庭五金區取得菜刀1把，走向櫃臺喝令
    店長乙○○將菜刀之外包裝拆開，並持刀在櫃臺上剁一下，
    未付款即持菜刀向賣場走出，以此方式使乙○○心生畏懼，
    容任丁○○未付款即離開賣場。
  (二)丁○○走出賣場後，在店外適遇正走向賣場購物之甲○○，
    乃意圖為自己不法之所有，上前以左手強拉甲○○之雨衣，
    右手持菜刀作勢要向甲○○砍去，並大聲吆喝：「錢拿出來
    ，有沒有看到這是菜刀」，致甲○○心生畏懼，惟甲○○迅
    速跑開躲避而未遂。
  (三)丁○○見甲○○躲離，又進入賣場走向櫃臺，復萌生為自己
    不法所有之意圖，將上開菜刀放在櫃臺，向乙○○喝稱「我
    要搶劫」，致乙○○心生畏懼，惟乙○○為免遭丁○○傷害
    ，乃急中生智，便向丁○○佯稱要幫忙包裝，藉機收起菜刀
    而未遂。此時，丁○○走出店外撥接行動電話，通話完畢返
    回櫃臺再次對乙○○大喊「我要搶劫」，因乙○○已將菜刀
    收妥，畏懼心情已經平復，見丁○○身有酒意，精神恍惚，
    乃一面安撫丁○○並轉移其注意力，一面請其他店員報警處
    理。
    警員獲報後趕赴賣場於下午4時24分逮捕丁○○，並於下午4
    時54分許測試丁○○呼氣酒精濃度達1.22MG/L。
二、案經臺中市警察局第五分局報請臺灣臺中地方法院檢察署檢
    察官偵查起訴。
    理    由
一、按被告以外之人（包括證人、鑑定人、告訴人、被害人及共
    同被告等）於審判外之陳述雖不符刑事訴訟法第159條之1至
    之4等4條之規定，而經當事人於審判程序同意作為證據，法
    院審酌該言詞陳述或書面陳述作成時之情況，認為適當者，
    亦得為證據；當事人、代理人或辯護人於法院調查證據時，
    知有刑事訴訟法第159條第1項不得為證據之情形，而未於言
    詞辯論終結前聲明異議者，視為有前項之同意，同法第159
    條之5定有明文。本件下列所引證據，雖均為被告以外之人
    於審判外之陳述，而屬傳聞證據，惟檢察官及被告均未於言
    詞辯論終結前聲明異議，依上開規定，已擬制同意有證據能
    力，本院並審酌各該證據作成時，並無不當之干擾，作為本
    案之證據亦屬適當，故有證據能力，合先敘明。
二、訊據被告丁○○對於前揭犯罪事實坦承不諱，惟辯稱其患有
    器質性精神病態，飲酒後精神狀況不佳，又與家人發生爭吵
    才會做了不該做的事情，並不是真的要搶劫云云，然查：
  (一)前揭犯罪事實，業據證人乙○○、被害人甲○○分別於警詢
    、偵查時之指證明確，並有現場照片4張、錄影翻拍照片2張
    及扣押物品目錄表1件在卷可稽。
  (二)按刑法第19條關於精神狀態之責任能力規定，係指行為人於
    行為時，因精神障礙或其他心智缺陷之生理原因，其辨識行
    為違法之能力（學理上稱為「辨識能力」）或依其辨識而行
    為之能力（學理上稱為「控制能力」），因而不能、欠缺或
    顯著減低之心理結果者而言（最高法院96年度台上字第5544
    號判決意旨參照）。而飲酒至醉，陷於精神耗弱，原為一時
    之精神狀態，非若精神病患有持續性，故事後判斷行為人於
    行為時是否在酒醉精神耗弱中，無從如對一般精神病患得就
    其生理、精神等狀況為鑑定，因而法院綜合行為人行為時各
    種主客觀情形為合理推斷，自非法所不許，亦有最高法院80
    年度臺上字第3511號裁判意旨可供參酌。查被告罹患有「器
    質性精神病態」，有被告提出之全民健康保險證明卡（重大
    傷病免自行部分負擔證明卡）影本1份附卷可憑，而被告經
    警查獲後，於同日下午4時54分許，測試其呼氣酒精濃度達
    1.22MG／L，亦有酒測值單1紙存卷可查，且當日晚間9時7分
    被告至署立台中醫院急診，經診斷被告罹患「其他器質性腦
    徵候群（慢性）、酒精濫用」，復有該院診斷證明書1件在
    卷可憑。參之本院職務上所知：酒精在人體內之影響，呼氣
    酒精濃度為0.714至1.428MG／L時，症狀為精神錯亂、平衡
    感受損、言詞不清、定向力障礙、感覺障礙；呼氣酒精濃度
    為1.190至1.904MG／L時，症狀為昏呆、木僵、昏睡、肌肉
    明顯失調、大小便失禁。而被告罹有器質性精神病態，可能
    之臨床表現為譫妄、暴躁易怒、認知障礙等，其在本件行為
    後1小時測試呼氣酒精濃度達1.22MG／L，且證人乙○○於警
    詢時證稱：「我見該男子情緒激動又身有酒意，精神恍惚」
    等語，並「被告將菜刀放在櫃臺，向乙○○喝稱我要搶劫，
    猶走出店外撥接行動電話」等客觀情狀綜合以觀，足見被告
    行為當時因精神障礙，致其違法辨識能力或行為控制能力，
    均已顯著減低。本件公訴人認被告經當場為警捕獲、製作警
    訊筆錄、移送檢察官偵查時，對於諸多細節，例如所飲酒類
    為玉山高粱酒、約喝了250毫升、恐嚇取財後被害人之逃避
    方向、是否取得財物、作案後進入賣場將菜刀還給店員等供
    述詳盡，顯見其行為時意識甚為清楚云云。惟被告係於行為
    後1小時左右，才經警測試呼氣酒精濃度，已如前述。其第
    一次警詢筆錄製作時間為當日晚間6時45分，經被告不同意
    夜間詢問，乃無具體之供述。第二次警詢筆錄製作時間係翌
    日上午8時45分，移送檢察官偵查訊問時為下午4時24分，換
    言之，被告於第二次警詢及檢察官偵查時諸多犯行細節之陳
    述，係在酒精作用消除，甚或充分休息以後為之。況且，證
    人乙○○及被害人甲○○之警詢筆錄係在當日下午5時40分
    許即製作完成，另查獲當日晚間9時7分被告曾至署立台中醫
    院急診，9時50分離院，有前開診斷證明書可憑，以其當時
    狀況而言，就診時理應有家人陪同，並針對醫師之相關詢問
    配合回答，是翌日被告警詢中陳述，不能排除係已經相關人
    員得知行為細節後之回答，則公訴人以被告翌日之供述詳盡
    ，推認被告行為時意識甚為清楚，自為本院所不採。
  (三)雖被告行為當時因精神障礙，致其違法辨識能力或行為控制
    能力，均已顯著減低。然被告行為前已患有器質性精神病態
    及酒精濫用多年之情事，卻不容被告否認，此見被告提出之
    全民健康保險證明卡載明有效期間自93年7月15日起及被告
    自88年起至97年止，即有多次酒後駕車經判處罪刑在案之犯
    罪紀錄自明。是以，被告明知自己患有前述病症，應節制飲
    酒，卻仍大量飲用烈酒，自陷於精神障礙致辨識行為違法或
    依其辨識而行為之能力，顯著減低之情形，依刑法第19條第
    3項之規定，自不適用減輕其刑之規定。
  (四)綜上所述，本件事證已經明確，被告犯行堪以認定。
三、按刑法第304條之強制罪，除行為人主觀上須有以強暴脅迫
    使人行無義務之事或妨害他人行使權利之故意外，客觀上須
    有以施強暴脅迫之行為為手段。所謂強暴、脅迫，前者乃指
    對他人施以直接或間接之有形不法攻擊；後者則以無形之言
    詞或姿態，脅迫他人，而足以使人心生畏懼或有所顧忌。查
    本件犯罪事實(一)部分，被告丁○○喝令乙○○將菜刀外包裝
    拆開後，「持刀在櫃臺上剁一下」，接著手持菜刀走出賣場
    ，此持刀在櫃臺上剁一下之行為，雖對乙○○未施以直接或
    間接之有形不法攻擊，但此無言之姿態或舉動，客觀已足使
    他人心生畏懼或有所顧忌，乙○○心理受強制而不作為，即
    容任被告未付款離開賣場，故核此部分所為，被告係犯刑法
    第304條第1項之強制罪。而犯罪事實(二)部分，被告對甲○○
    大聲吆喝：「錢拿出來，有沒有看到這是菜刀」，其主觀上
    有為自己不法之所有意圖已甚為明確，且客觀上被告以左手
    強拉甲○○之雨衣，右手持菜刀作勢要向甲○○砍去，亦係
    以舉動相恐嚇，客觀已足使他人心生畏懼，惟甲○○迅速跑
    開躲避而未遂。故核被告此部分所為，係犯刑法第346條第1
    項、第3項之恐嚇取財未遂罪。又犯罪事實(三)部分，被告第
    一次向乙○○表示「我要搶劫」等語，主觀上當然有為自己
    不法之所有意圖，且其將足以對他人生命、身體、安全構成
    威脅之上開菜刀放在櫃臺，亦係以舉動相恐嚇，客觀已足使
    他人心生畏懼，此經證人乙○○於偵查時證述明確，惟因乙○○急中生智，向丁○○佯稱要幫忙包裝，藉機收起菜刀而
    未遂。故核被告此部分所為，亦犯刑法第346條第1項、第3
    項之恐嚇取財未遂罪。至於被告離去櫃臺，走出店外撥接行
    動電話，通話完畢返回櫃臺第二次對乙○○大喊「我要搶劫
    」，此時因被告不知菜刀已經被乙○○收妥，客觀上被告除
    再次大喊「我要搶劫」外，別無其他恐嚇之言語或舉動，證
    人乙○○亦未再生畏怖之心，反安撫被告並轉移其注意力，
    自難認與恐嚇取財罪之構成要件相符。惟公訴人認第二次對
    證人乙○○表示「我要搶劫」，應係於完成恐嚇乙○○以取
    財之犯罪前，出於同一之不法所有意圖及恐嚇取財之犯意之
    第2次「動作」，本院自無庸另為無罪之諭知，附此敘明。
    被告所犯上開強制罪與2次恐嚇取財未遂罪，犯意各別，行
    為互殊，應予分論併罰。查被告前於97年間，因三次違背安
    全駕駛致交通危險罪，分經本院台中簡易庭以97年度中交簡
    字第136號、363號、401號判決，各判處有期徒刑3月、5 月
    、5月，嗣依檢察官之聲請，定應執行刑為有期徒刑1年確定
    ，入監執行後，甫於98年3月13日縮短刑期執行完畢等情，
    有臺灣高等法院被告前案紀錄表及臺灣臺中地方法院檢察署
    刑案資料查註紀錄表各1份在卷可憑，其於有期徒刑執行完
    畢後5年內，再故意犯本件有期徒刑以上之各罪，均為累犯
    ，俱應依法加重其刑。而就犯罪事實(二)、(三)之犯行，被告已
    著手於恐嚇取財行為之實行，惟未生取得財物之結果，其犯
    罪尚屬未遂，依刑法第25條第2項規定減輕其刑，並依法先
    加重後減輕之。爰審酌被告正值壯年，明知自己罹患器質性
    精神病態，前已有多次酒後駕車遭判刑執行完畢之紀錄，仍
    不知節制，貪好杯中物已形成酒精濫用，以致酒後與家人口
    角而有本件犯行，其屢致家人困擾，至為不當，惟念被告犯
    罪後尚有悔悟之心，本件犯行均未對被害人之生命、身體、
    財產造成實際危害等一切情狀，分別量處如主文所示之刑，
    各諭知易科罰金之折算標準，並定其應執行之刑，復依司法
    院釋字第366號、662號解釋意旨，諭知易科罰金之折算標準
    ，以示儆懲。
據上論斷，應依刑事訴訟法第299條第1項，刑法第304條第1項、
第346條第1項、第3項、第25條第2項、第41條第1項前段、第47
條第1項、第51條第5款，刑法施行法第1條之1第1項、第2項前段
，判決如主文。
本案經檢察官丙○○到庭執行職務。
中    華    民    國    98    年    12    月    25    日
                  刑事第七庭    審判長法  官  王邁揚
                                      法  官  陳  葳
                                      法  官  林美玲
以上正本證明與原本無異。
如不服本判決應於收受判決後10日內向本院提出上訴書狀，並應
敘述具體理由；其未敘述上訴理由者，應於上訴期間屆滿後20日
內向本院補提理由書（均須按他造當事人之人數附繕本）「切勿
逕送上級法院」。
                                      書記官  黃雅青
中    華    民    國    98    年    12    月    25    日
附錄論罪科刑法條全文
刑法第304條第1項
以強暴、脅迫使人行無義務之事或妨害人行使權利者，處3 年以
下有期徒刑、拘役或3百元以下罰金（罰金部分已提高為新臺幣
9千元）。
第346條第1項、第3項意圖為自己或第三人不法之所有，以恐嚇
使人將本人或第三人之物交付者，處6月以上5年以下有期徒刑，
得併科1千元以下罰金（罰金部分已提高為新臺幣3萬元）。
前二項之未遂犯罰之。

司法院資訊處製作；財團法人民間司法改革基金會備份。
